ACORDAO-COMPLETO-2387672

ACÓRDÃO 607/2020 ATA 2/2020 - PRIMEIRA CÂMARA

VISTOS, relatados e discutidos estes autos de tomada de contas especial, instaurada devido à ausência de documentação comprobatória da aplicação de recursos sacados das contas bancárias dos Programas de Média e Alta Complexidade, Piso de Atenção Básica, Vigilância em Saúde e Assistência Farmacêutica Básica, transferidos pela União à Prefeitura Municipal de Cametá/PA, em 2007.
ACORDAM os Ministros do Tribunal de Contas da União, reunidos em Sessão da 1ª Câmara, diante das razões expostas pelo Relator, em:
9.1. julgar irregulares as contas do responsável José Waldoli Filgueira Valente, com base nos  arts. 1º, inciso I, e 16, inciso III, alínea "b", da Lei 8.443/1992;
9.2. julgar irregulares as contas do responsável Osvaldo Otávio Filgueira Valente, com base nos  arts. 1º, inciso I, 12, § 3º, e 16, inciso III, alínea "b", da Lei 8.443/1992;
9.3. condenar, com base no art. 19, caput, da Lei 8.443/1992, solidariamente, os responsáveis José Waldoli Filgueira Valente e Osvaldo Otávio Filgueira Valente a pagarem os valores a seguir relacionados, atualizados monetariamente e acrescidos dos juros de mora, calculados a partir das respectivas datas  até o dia do efetivo pagamento, e fixando-lhes o prazo de 15 (quinze) dias, contados da ciência, nos termos do art. 214, inciso III, alínea "a", do Regimento Interno do TCU, para que comprovem perante o TCU o recolhimento do montante aos cofres do Fundo Nacional de Saúde:
	VALOR ORIGINAL (R$) 
	DATA DA OCORRÊNCIA

	93.194,84
	3/1/2007

	75.950,00
	23/1/2007

	112.123,03
	26/1/2007

	95.914,34
	27/2/2007

	96.466,98
	28/2/2007

	206.008,85
	28/3/2007

	158.778,47
	25/4/2007

	77.000,00
	2/5/2007

	129.706,33
	29/5/2007

	88.600,00
	31/5/2007

	22.147,01
	4/6/2007

	240.457,44
	19/6/2007

	7.800,00
	6/7/2007

	154.754,03
	25/7/2007

	84.740,00
	27/7/2007

	241.750,19
	24/8/2007

	277.894,34
	25/9/2007

	4.500,00
	18/10/2007

	118.636,00
	19/10/2007

	159.368,21
	25/10/2007

	277.997,45
	25/11/2007

	65.218,90
	12/12/2007

	118.636,00
	18/12/2007

	281.349,90
	20/12/2007

9.4. aplicar aos responsáveis José Waldoli Filgueira Valente e Osvaldo Otávio Filgueira Valente multas individuais de R$ 50.000,00 (cinquenta mil reais) , com base no art. 57 da Lei 8.443/1992, fixando-lhes o prazo de 15 (quinze) dias da notificação, nos termos do art. 214, inciso III, alínea "a", do Regimento Interno do TCU, para que comprovem perante o TCU o recolhimento do respectivo valor aos cofres do Tesouro Nacional, o qual deverá ser atualizado monetariamente a partir da data do presente acórdão, se pago após o vencimento;
9.5. autorizar o pagamento parcelado das dívidas, observados o art. 26 da Lei 8.443/1992 e o art. 217 do Regimento Interno do TCU;
9.6. autorizar, desde logo, a cobrança judicial das dívidas, caso não atendidas as notificações; e
9.7. dar ciência desta deliberação à Procuradoria da República no Estado do Pará, para as medidas que entender cabíveis.

Tomada de contas especial referente à falta de comprovação de recursos sacados de programas do SUS.

Primeira Câmara

Prefeitura Municipal de Cametá/PA.

3. Responsáveis: José Waldoli Filgueira Valente (XXX.146.732-XX) e Osvaldo Otávio Filgueira Valente (XXX.500.532-XX).

13.1. Ministros presentes: Walton Alencar Rodrigues (Presidente) e Vital do Rêgo (Relator).
13.2. Ministros-Substitutos convocados: Marcos Bemquerer Costa e André Luís de Carvalho.
13.3. Ministro-Substituto presente: Weder de Oliveira.

ACORDAO-COMPLETO-2483638

Acórdão 1257/2022 - Primeira Câmara

ACORDAO-COMPLETO-2543779

Acórdão de Relação 4405/2022 - Primeira Câmara

Acórdão de Relação

José Waldofi Filgueira Valente

VITAL DO RÊGO

Trata-se de tomada de contas especial de responsabilidade de José Waldoli Filgueira Valente e de Osvaldo Otávio Filgueira Valente, respectivamente ex-prefeito e ex-secretário de saúde de Cametá/PA, instaurada devido à ausência de documentação comprobatória da aplicação de recursos, no montante de R$ 3.188.992,31, sacados das contas bancárias dos Programas de Média e Alta Complexidade, Piso de Atenção Básica, Vigilância em Saúde e Assistência Farmacêutica Básica, transferidos de fundo a fundo pela União no âmbito do Sistema Único de Saúde, em 2007, conforme fiscalização feita pelo Departamento Nacional de Auditoria do SUS (Denasus) .
2.	Citados, o responsável Osvaldo Otávio Filgueira Valente não se manifestou, enquanto o ex-prefeito José Waldoli Filgueira Valente produziu defesa, acompanhada de uma quantidade volumosa de documentos, constituídos, em sua maioria, de folhas de pagamento salarial de servidores, e que, segundo alegado, demonstrariam a devida destinação dos recursos discutidos.
3.	No primeiro exame, a então Secex/PA ponderou que o ex-prefeito "não trouxe aos autos demonstrativo evidenciando especificamente documentos cuja soma corresponda ao valor da glosa, o que impossibilita o estabelecimento do nexo de causalidade entre as despesas e os saques ocorridos". Acrescentou que "a conduta do responsável traduz-se numa evidente inversão do ônus da prova, uma vez que transferiu a este Tribunal a tarefa de identificar, dentre os numerosos documentos encaminhados, aqueles necessários à comprovação da regular utilização dos recursos". (peças 35/37) 
4.	Desse modo, por considerar que a defesa não se prestava a esclarecer os saques questionados, a unidade técnica, apoiada pelo Ministério Público junto ao TCU, propôs que as contas dos responsáveis fossem julgadas irregulares, com condenação em débito e multa.
5.	Em homenagem à defesa, decidi, preliminarmente, solicitar o pronunciamento do Denasus acerca da documentação apresentada pelo ex-prefeito.
6.	Como resposta, o Denasus informou que, com base no "Parecer Técnico 2364", "extinguem-se as irregularidades apontadas  (...)  e, consequentemente, as proposições de devolução de recursos financeiros, no valor de R$ 3.188.992,31". (peça 53, pág. 2) 
7.	Em nova instrução, a Secex/PA ressalvou que o Denasus "opina pelo afastamento dos débitos imputados aos responsáveis, entretanto, não aponta quais comprovantes atestam os dispêndios glosados". (peça 56) 
8.	Para resolver a dúvida, a unidade técnica elaborou duas planilhas para comparação, com os valores, mês a mês, (1) glosados pelo Denasus e (2) extraídos da documentação fornecida pela defesa.
9.	Assim feito, verificou "a completa ausência de relação entre os valores apresentados. Não há coincidências numéricas ou temporais entre eles. As indicações dos blocos de financiamento constantes das notas de empenho também não coincidem com os indicados no Relatório de Auditoria 7015/2008 [do Denasus]. De maneira análoga, os somatórios também não coincidem e sequer são aproximados. Enquanto as glosas atingiram R$ 3.188.992,31, os somatórios dos supostos dispêndios atingiram R$ 4.771.118,45 (valor bruto) e R$ 4.156.056,73 (valor líquido) ". (peça 56) 
10.	Além disso, a Secex/PA assinalou que, nos documentos, "não há indicação da conta bancária originária dos recursos nem quaisquer outros elementos pelos quais se constate: i) que de fato os pagamentos indicados nas ordens de pagamento apresentadas foram efetivados; ii) que foram custeados com os recursos do SUS referentes aos blocos de Média e Alta Complexidade, Piso de Atenção Básica (PAB) , Vigilância em Saúde e Assistência Farmacêutica Básica."
11.	Por conseguinte, a unidade técnica reiterou sua proposta de julgamento pela irregularidade das contas dos responsáveis, com condenação em débito e multa. (peças 56/58) 
12.	Entretanto, o Ministério Público junto ao TCU fez sugestão, por mim acolhida, para que o Denasus fosse diligenciado a fim de encaminhar cópia do Parecer Técnico 2364, que teria embasado sua conclusão pelo acatamento dos comprovantes trazidos pelo ex-prefeito e pela insubsistência das glosas. (peças 59/60) 
13.	Após o Denasus ter sido diligenciado, a Secex/TCE, que foi encarregada de prosseguir na instrução, aduziu o seguinte (peça 67) :
44.	 Em atendimento à diligência, o Denasus remeteu tão somente cópia do Parecer Técnico n. 2364 (peça 64, p. 2-6) . Reproduz-se, a seguir, o exame promovido pelo referido parecer, em singela página (peça 64, p. 4) :
A documentação encaminhada pelo gestor em questão constituiu-se de Folhas de Pagamento, Notas de Empenho, Ordens de Pagamentos, Diários do Movimento de Caixa e extratos bancários da Agência n. 0783-8, do Banco do Brasil S/A, contas correntes n. 14.630-7 (Farmácia Básica) ; n. 58.040-6 (Piso de Atenção Básica - PAB) ; n. 6309-4 (Vigilância em Saúde) e n. 58.041-4 (Média e Alta Complexidade Ambulatoria e Hospitalar) .
Pelos exames da documentação encaminhada, constatou-se:
Constatação n. 857
Foram encaminhadas a Nota de Empenho n. 250539 e Ordem de Pagamento n. 0607059, de 6/7/2007, no valor de R$ 7.800,00, relativa ao cheque n. 850016, e igual valor, pago a Araújo e Araújo Ltda e Nota de Empenho n. 2007036 e Ordem de Pagamento n. 1810029, no valor de R$ 4.500,00, correspondente ao cheque n. 850023, pago a L. G. Sacramento. Dessa forma, extingue-se a irregularidade, no valor de R$ 12.300,00. 
Constatação n. 865, Constatação n. 915 e Constatação n. 1013
Os documentos enviados pelo gestor, relativos às Constatações acima citadas, referem-se a folhas de pagamento de servidores atuantes na Secretaria Municipal de Saúde de Cametá, devidamente comprovadas, por meio da apresentação de Folhas de Pagamento, Notas de Empenhos, Ordens de Pagamento, Diários de Movimento de Caixa e extratos bancários, relativos ao período de janeiro a dezembro de 2007. Isto posto se finda as irregularidades demonstradas nas Constatações n. 865, n. 915 e n. 1013, totalizando o montante de R$ 3.176.692,31.
Assim sendo, considerando a apresentação da documentação comprobatória das despesas realizadas, extinguem-se as irregularidades apontadas nas Constatações n. 857 (R$ 12.300,00) , n. 865 (R$ 2.526.716,62) , n. 915 (R$ 294.585,69) e n. 1013 (R$ 355.390,00) , da Auditoria n. 7015 e, consequentemente, as proposições de devolução de recursos financeiros, no valor de R$ 3.188.992,31.
As demais não conformidades apontadas no Relatório permanecem inalteradas.
45. Enfatiza-se que o Denasus não encaminhou papéis de trabalho, memórias de cálculo ou quaisquer documentos que fundamentem as conclusões expostas no Parecer Técnico n. 2364. Como se observa, no que tange às Constatações n. 865, 915 e 1013, sequer há indicação de quais documentos foram considerados para a comprovação das despesas, tampouco há justificativa ou elementos que afastem as incongruências identificadas pela Secex-PA na planilha juntada à peça 54 e na instrução à peça 56.
46.	 Quanto aos supostos documentos comprobatórios de despesas afetos à Constatação n. 857, de fato se encontram nos autos a Nota de Empenho n. 2505139, no valor de R$ 7.800,00 (peça 33, p. 9) e a respectiva Ordem de Pagamento n. 0607059, no valor de R$ 7.800,00 (peça 33, p. 10) , bem como a Nota de Empenho n. 2007036, no valor de 7.960,00 (peça 33, p. 11) , e a respectiva Ordem de Pagamento n. 1810029, no valor de R$ 4.500,00 (peça 33, p. 12) . Ambos os empenhos se referem a "despesas com fornecimento de medicamentos em geral para atender a esta secretaria".
47.	 Ocorre que nenhum elemento que comprove a regular liquidação dessas despesas foi identificado nos autos. Não há contrato, procedimento licitatório, recibo, nota fiscal ou atesto de recebimento dos medicamentos supostamente adquiridos por intermédio dos referidos pagamentos. De igual forma, não há qualquer documento que comprove que os beneficiários das folhas de pessoal juntadas pelo defendente fossem de fato servidores municipais relacionados exclusivamente com ações afetas aos blocos de financiamento, ou mesmo que as despesas tenham relação com os saques das contas vinculadas, como demonstrado pela Secex-PA na planilha à peça 54. Desse modo, não há elementos suficientes para se estabelecer nexo causal entre as retiradas das contas correntes que recebiam os repasses de recursos federais e as despesas supostamente efetuadas.
48.	 Conclui-se que a documentação apresentada pelo defendente é insuficiente para comprovar a boa e regular aplicação dos recursos repassados pelo Fundo Nacional de Saúde durante seu período de gestão à frente da Prefeitura Municipal de Cametá - PA, o que impõe a rejeição de suas alegações de defesa.
14.	Enfim, a unidade técnica propõe que os responsáveis tenham suas contas julgadas irregulares e sejam condenados ao pagamento do débito apurado e de multas individuais. (peças 67/69) 
15.	No seu derradeiro pronunciamento, o Ministério Público junto ao TCU concorda com a Secex/TCE.
	É o relatório.

Luiz Sérgio Pinheiro Filho (OAB/PA 12.948), Alano Luiz Queiroz Pinheiro (OAB/PA 10.826) e outros.

Procurador Rodrigo Medeiros de Lima.

TOMADA DE CONTAS ESPECIAL. RECURSOS DE PROGRAMAS VINCULADOS AO SISTEMA ÚNICO DE SAÚDE (SUS). SAQUES SEM COMPROVAÇÃO DOCUMENTAL DA DESTINAÇÃO DOS VALORES. CITAÇÃO. REVELIA DE UM RESPONSÁVEL. APRESENTAÇÃO DE DEFESA PELO OUTRO RESPONSÁVEL, CONSTITUÍDA DE ELEMENTOS SEM PROVA DE VINCULAÇÃO DIRETA COM OS SAQUES QUESTIONADOS. REJEIÇÃO DA DEFESA. CONTAS IRREGULARES. DÉBITO. MULTAS.

TOMADA DE CONTAS ESPECIAL (TCE)

Secex/PA e Secex/TCE.

Conforme revelado no relatório referente à Auditoria nº 7015, realizada pelo Denasus na Prefeitura Municipal de Cametá/PA, foram feitas, em 2007, diversas retiradas de valores de contas correntes específicas de programas da área de saúde, vinculados ao SUS, sem que houvesse a correspondente prova documental da aplicação dos recursos, no montante de R$ 3.188.992,31.
2.	Tendo sido responsabilizados solidariamente o ex-prefeito José Waldoli Filgueira Valente e o ex-secretário municipal de saúde Osvaldo Otávio Filgueira Valente, apenas o primeiro apresentou defesa perante este Tribunal, composta, principalmente, de cópias de folhas salariais e ordens de pagamento, mas sem nenhuma indexação ou cotejamento com as quantias sacadas das contas bancárias.
3.	Ainda assim, em prol do defendente, o material foi encaminhado ao Denasus, que, num exame superficial, aceitou-o como hábil a desconstituir o débito originalmente lançado contra os gestores municipais.
4.	Contudo, a então Secex/PA rebateu a conclusão consignada pelo Denasus, pois continuava ausente a individualização dos comprovantes relativos a cada saque efetuado.
5.	Além do mais, a unidade técnica demonstrou que, ao longo do ano de 2007, o total de saques mensais sempre difere dos comprovantes do mesmo mês, bem como que, considerado todo o exercício, o somatório dos comprovantes supera muito o dos saques, reforçando a falta de nexo de causalidade entre eles.
6.	Como agravante, segundo a Secex/PA verificou, não há prova de efetivo pagamento dos valores constantes dos documentos fornecidos pela defesa, muito menos a indicação das supostas contas bancárias de origem dos recursos, sendo impossível saber sequer se são relacionados aos programas do SUS.
7.	Por conseguinte, o pronunciamento técnico final, com o aval do Ministério Público, foi no sentido de que seja rejeitada a defesa do ex-prefeito e, dada a revelia do ex-secretário municipal de saúde, este Tribunal julgue irregulares as contas de ambos, com condenação em débito e multas.
8.	Em face do panorama evidenciado pelos elementos presentes nos autos, manifesto-me inteiramente de acordo com a proposta de julgamento.
9.	De fato, anoto que o dever de prestar contas, que tem como corolário o ônus de comprovar, com os devidos documentos, a boa aplicação de recursos públicos, cabe ao respectivo gestor, na forma do que dispõem o art. 70, parágrafo único, da Constituição Federal e o art. 93 do Decreto-lei 200/1967.
10.	No caso vertente, o secretário municipal de saúde, Osvaldo Otávio Filgueira Valente, nem mesmo tentou produzir meios de prova da utilização das verbas questionadas, visto que não respondeu à citação, ao passo que o prefeito, José Waldoli Filgueira Valente, encaminhou uma série de registros desordenados, desassociados dos saques havidos, em termos de valores e datas, e sem a prova, praticamente na sua totalidade, de que tenham sido objeto de efetivos pagamentos com recursos dos programas do SUS.
11.	Observo que a necessidade de responsabilização dos dois gestores foi atestada pelo Fundo Nacional de Saúde, no Relatório Completo do Tomador de Contas Especial nº 000064/2013 (peça 3, págs. 46/48) , na medida em que "os pagamentos das despesas irregulares foram homologados pelo Sr. José Waldoli Filgueira Valente e pelo Sr. Osvaldo Otávio Filgueira Valente".
12.	Quanto aos cofres para devolução dos recursos, devem ser os do Fundo Nacional de Saúde, na esteira do entendimento firmado pelo Acórdão 1072/2017-TCU-Plenário, uma vez que na situação em exame não há indicativo de que os valores impugnados foram simplesmente desviados do objeto ou finalidade.
13.	Como consequência, de conformidade com os pareceres das instâncias deste Tribunal, as contas dos responsáveis devem ser julgadas irregulares, com condenação ao débito original de R$ 3.188.992,31 e imposição de multas individuais.
	Diante do exposto, voto por que o Tribunal adote o acórdão que submeto a este Colegiado.
TCU, Sala das Sessões Ministro Luciano Brandão Alves de Souza, em 4 de fevereiro de 2020.
VITAL DO RÊGO 
Relator